---
title: 'Metagenomika i filogenetyka molekularna: Autotroficzne eugleniny w małych
  zbiornikach wodnych'
author: "Julia Smolik"
output:
  html_document:
    df_print: paged
---

# Wczytanie bibliotek

```{r}
suppressWarnings(library(fansi))
suppressWarnings(library(dplyr))
suppressWarnings(library(plyr))
suppressWarnings(library(vegan))
suppressWarnings(library(tidyverse))
suppressWarnings(library(ggplot2))
suppressWarnings(library(phyloseq))
suppressWarnings(library(qiime2R))
suppressWarnings(library(picante))
```

# Wczytanie danych

Wczytuję dane i tworzę obiekt Phyloseq
```{r}
phyloseq = qza_to_phyloseq(features = "../table_output.qza", tree = "../rooted_tree.qza",taxonomy = "../taxonomy.qza", metadata = "../sample_metadata.tsv")
```

# Podstawowe informacje o danych

Sprawdzam liczbę taksonów i próbek, maksymalną i minimalną liczbę odczytów w próbce, poziomy taksonomiczne
```{r}
ntaxa(phyloseq)
nsamples(phyloseq)
max(sample_sums(phyloseq))
min(sample_sums(phyloseq))
rank_names(phyloseq)
```

# Filtrowanie danych - przedstawiciele Euglenida

Wybieram tylko te odczyty, których przedstawiciele należą do Euglenida
```{r}
phyloseq_euglenida <- subset_taxa(phyloseq, Order == "Euglenida")
```

Sprawdzam liczbę taksonów i próbek, maksymalną i minimalną liczbę odczytów w próbce, poziomy taksonomiczne w filtrowanych danych
```{r}
ntaxa(phyloseq_euglenida)
nsamples(phyloseq_euglenida)
max(sample_sums(phyloseq_euglenida))
min(sample_sums(phyloseq_euglenida))
rank_names(phyloseq_euglenida)
```

W porównaniu do kompletnych danych, przefiltrowane dane są mniejsze - zawierają mniej taksonów, ale także mają mniejszą maksymalną i minimalną liczbę odczytów w próbce. Poziomy taksonomiczne pozostały bez zmian. Do dalszych analiz będę zatem używała odczytów, które należą do Euglenida. 

# Łączenie ASV z tych samych gatunków

Sprawdzam przyporządkowanie taksonomiczne
```{r}
tax_table(phyloseq_euglenida)[1:20, 1:7]
```


```{r}
tax_table(phyloseq_euglenida)[1589:1609, 1:7]
```

Sprawdzam ile jest unikatowych przyporządkowań taksonomicznych na poziomie gatunku
```{r}
unique_euglenida = get_taxa_unique(phyloseq_euglenida, taxonomic.rank=rank_names(phyloseq_euglenida)[7])
ntaxa(phyloseq_euglenida)
length(unique_euglenida)
```

Ponieważ niewiele przyporządkowań na poziomie gatunku jest nieznanych (mało wartości NaN) i jest tylko 131 unikatowych gatunków, wydaje się, że połączenie ASV z tych samych gatunków będzie dobrą decyzją. Usprawni to obliczenia i pozwoli na bardziej czytelną wizualizację wyników, przy niewielkiej stracie danych. Dalsze analizy przeprowadzę zatem na ASV połączonych dla tych samych gatunków.

```{r}
phyloseq_glom <- tax_glom(phyloseq_euglenida, "Species")
```


Sprawdzam liczbę taksonów i próbek, maksymalną i minimalną liczbę odczytów w próbce, poziomy taksonomiczne w połączonych danych
```{r}
ntaxa(phyloseq_glom)
nsamples(phyloseq_glom)
max(sample_sums(phyloseq_glom))
min(sample_sums(phyloseq_glom))
rank_names(phyloseq_glom)
```

Połączenie ASV z tych samych gatunków zgodnie z oczekiwaniami zmiejszyło liczbę taksonów, ale w większości są to taksony, które się powtarzały. Nieznacznie zmieniły się również minimalna i maksymalna liczba odczytów w próbce, ale również jest to spodziewany wynik, ponieważ zmieniły się dane - połączono sekwencje z tych samych gatunków i odrzucono wartości NaN. Nie wydaje się jednak, żeby była to znacząca różnica w porównaniu z danymi niepołączonymi. Nie zmieniła się liczba próbek, ani poziomy taksonimiczne. 

# Krzywa wysycenia

Tworzę krzywą alfa-curve
```{r}
tab = data.frame(t(otu_table(phyloseq_glom)))
#png(file="../images/alfa-curve.png", width=800, height=600, res=100)
rarecurve(tab, step=50, cex=0.9, label=FALSE, col=rainbow(24), lwd = 3)
#dev.off()
```

Na podstawie krzywej można stwierdzć, że liczba odczytów w najmniej licznej próbce wydaje się wystarczająca, żeby można było do tej wartości ograniczyć liczbę odczytów we wszystkich próbkach bez znaczącej straty informacji o bogactwie gatunkowym i różnorodności biologicznej. Najmniej liczna próbka zawiera 7268 odczytów. Jest to mniej więcej 1/3 liczebności odczytów w najbardziej licznej próbce, ale w porównaniu z resztą próbek ta wartość nie odbiega znacząco. Najprawdopodobniej pewne dane zostaną utracone, ale warto ograniczyć liczbę odczytów, ponieważ usprawni to obliczenia, a sama strata będzie niekrytyczna. Wszystkie próbki ograniczę zatem do 7268 odczytów.

# Rarefaction

Ograniczam liczbę odczytów we wszystkich próbkach
```{r}
phyloseq_rare <- rarefy_even_depth(phyloseq_glom, sample.size=min(sample_sums((phyloseq_glom))), replace=F)
```

Sprawdzam liczbę taksonów i próbek, maksymalną i minimalną liczbę odczytów w próbce, poziomy taksonomiczne w ograniczonych danych
```{r}
ntaxa(phyloseq_rare)
nsamples(phyloseq_rare)
max(sample_sums(phyloseq_rare))
min(sample_sums(phyloseq_rare))
rank_names(phyloseq_rare)
```

Po ograniczeniu danych nie utracono żadnych taksonów, ani żadnej próbki. Wydaje się, że ograniczenie odczytów w próbkach nie zaburzyło znacząco danych i ich różnorodności.


# Analiza alfa-różnorodności

```{r}
c25 <- c(
  "dodgerblue2", "#E31A1C", # red
  "green4",
  "#6A3D9A", # purple
  "#FF7F00", # orange
  "black", "gold1",
  "skyblue2", "#FB9A99", # lt pink
  "palegreen2",
  "#CAB2D6", # lt purple
  "#FDBF6F", # lt orange
  "gray70", "khaki2",
  "maroon", "orchid1", "deeppink1", "blue1", "steelblue4",
  "darkturquoise", "green1", "yellow4", "yellow3",
  "darkorange4", "brown"
)
```

```{r}
#png(file="../images/alfa_diversity.png", width=1500, height=800, res=100)
plot_richness(phyloseq_rare, measures = c("Observed", "Shannon", "Simpson"), x ="rok" , color = "zbiornik")+ geom_boxplot(aes(fill = region), alpha=0.2) +  scale_color_manual(values = c25)+ scale_fill_manual(values = c25) +ggtitle("Alfa-różnorodność")+theme(plot.title = element_text(size = 20, face = "bold"), text = element_text(size=20), axis.text.x = element_text(angle=45, hjust=0.5))
#dev.off()
```

```{r}
diversity <- estimate_richness(phyloseq_rare, measures = c("Observed", "Shannon", "Simpson"))
data_alphadiv <- cbind(sample_data(phyloseq_rare), diversity)
```


```{r}
summary(aov(Observed ~ rok, data = data_alphadiv))
```

```{r}
summary(aov(Observed ~ zbiornik, data = data_alphadiv))
```


```{r}
summary(aov(Observed ~ region, data = data_alphadiv))
```


```{r}
summary(aov(Shannon ~ rok, data = data_alphadiv))
```

```{r}
summary(aov(Shannon ~ zbiornik, data = data_alphadiv))
```

```{r}
summary(aov(Shannon ~ region, data = data_alphadiv))
```


```{r}
summary(aov(Simpson ~ rok, data = data_alphadiv))
```

```{r}
summary(aov(Simpson ~ zbiornik, data = data_alphadiv))
```

```{r}
summary(aov(Simpson ~ region, data = data_alphadiv))
```


# Beta-różnorodność

## Macierze odległości

```{r}
library(reshape2)
plot_dist_as_heatmap <- function(dist, order = sampleOrder, title = NULL) {
  data <- melt(as(dist, "matrix"))
  colnames(data) <- c("x", "y", "distance")
  if (!is.null(order)) {
    data$x <- factor(data$x, levels = order)
    data$y <- factor(data$y, levels = order)
  }
  p <- ggplot(data, aes(x = x, y = y, fill = distance)) + geom_tile() 
  p <- p + theme(axis.title.x = element_blank(), 
                 axis.title.y = element_blank(), 
                 #axis.text.x = element_blank(), 
                 #axis.text.y = element_blank()
  )
  p <- p + scale_fill_continuous(limits = c(0, 1))
  if (!is.null(title)) {
    p <- p + ggtitle(title)
  }
  return(p)
}

sampleOrder = levels(reorder(sample_names(phyloseq_rare), as.numeric(get_variable(phyloseq_rare, "zbiornik"))))
```


```{r}
#png(file="../images/bray_dist.png", width=1200, height=800, res=100)
bray_dist = distance(phyloseq_rare, method="bray")
plot_dist_as_heatmap(bray_dist, title = "Bray-Curtis")+theme(plot.title = element_text(size = 20, face = "bold"), text = element_text(size=20), axis.text.x = element_text(angle=45, hjust=1))
#dev.off()
```

```{r}
#png(file="../images/unifrac_dist.png", width=1200, height=800, res=100)
unifrac_dist= distance(phyloseq_rare, method="unifrac")
plot_dist_as_heatmap(unifrac_dist, title = "Unifrac")+theme(plot.title = element_text(size = 20, face = "bold"), text = element_text(size=20), axis.text.x = element_text(angle=45, hjust=1))
#dev.off()
```


```{r}
#png(file="../images/jaccard_dist.png", width=1200, height=800, res=100)
jaccard_dist = distance(phyloseq_rare, method="jaccard", binary = TRUE)
plot_dist_as_heatmap(jaccard_dist, title = "Jaccard")+theme(plot.title = element_text(size = 20, face = "bold"), text = element_text(size=20), axis.text.x = element_text(angle=45, hjust=1))
#dev.off()
```

## Ordynacje

### Najprostsza ordynacja - dendogramy
```{r}
#png(file="../images/clustering_bray.png", width=1200, height=800, res=100)
clustering_bray = hclust(bray_dist)
plot(clustering_bray)
#dev.off()
```

```{r}
#png(file="../images/clustering_unifrac.png", width=1200, height=800, res=100)
clustering_unifrac = hclust(unifrac_dist)
plot(clustering_unifrac)
#dev.off()
```

```{r}
#png(file="../images/clustering_jaccard.png", width=1200, height=800, res=100)
clustering_jaccard = hclust(jaccard_dist)
plot(clustering_jaccard)
#dev.off()
```

### NMDS

```{r}
#png(file="../images/ord_bray.png", width=1200, height=800, res=100)
ord_bray <- ordinate(phyloseq_rare, method = "NMDS", distance = "bray")
plot_ordination(phyloseq_rare, ord_bray, color="region", label = "rok") + scale_color_manual(values = c25)+ scale_fill_manual(values = c25)+ theme_light()+ geom_point(aes(color = region, shape = pora_roku), alpha = 0.9, size = 3.5)+stat_ellipse(geom = "polygon", aes(fill = zbiornik), alpha = 0.2, linetype =0) +ggtitle("Bray")+theme(plot.title = element_text(size = 20, face = "bold"), text = element_text(size=20))
#dev.off()
```

```{r}
#png(file="../images/ord_unifrac.png", width=1200, height=800, res=100)
ord_unifrac <- ordinate(phyloseq_rare, method = "NMDS", distance = "unifrac")
plot_ordination(phyloseq_rare, ord_unifrac, color="region", label = "rok") + scale_color_manual(values = c25)+ scale_fill_manual(values = c25)+ theme_light()+ geom_point(aes(color = region, shape = pora_roku), alpha = 0.9, size = 3.5)+stat_ellipse(geom = "polygon", aes(fill = zbiornik), alpha = 0.2, linetype =0) +ggtitle("Unifrac")+theme(plot.title = element_text(size = 20, face = "bold"), text = element_text(size=20))
#dev.off()
```

```{r}
#png(file="../images/ord_jaccard.png", width=1200, height=800, res=100)
ord_jaccard <- ordinate(phyloseq_rare, method = "NMDS", distance = "jaccard")
plot_ordination(phyloseq_rare, ord_jaccard, color="region", label = "rok") + scale_color_manual(values = c25)+ scale_fill_manual(values = c25)+ theme_light()+ geom_point(aes(color = region, shape = pora_roku), alpha = 0.9, size = 3.5)+stat_ellipse(geom = "polygon", aes(fill = zbiornik), alpha = 0.2, linetype =0) +ggtitle("Jaccard")+theme(plot.title = element_text(size = 20, face = "bold"), text = element_text(size=20))
#dev.off()
```
## Anosim

```{r}
rok = get_variable(phyloseq_rare, "rok")
zb = get_variable(phyloseq_rare, "zbiornik")
region = get_variable(phyloseq_rare, "region")
```

```{r}
anosim(bray_dist, grouping = rok)
```

```{r}
anosim(bray_dist, grouping = zb)
```

```{r}
anosim(bray_dist, grouping = region)
```

```{r}
anosim(unifrac_dist, grouping = rok)
```

```{r}
anosim(unifrac_dist, grouping = zb)
```

```{r}
anosim(unifrac_dist, grouping = region)
```

```{r}
anosim(jaccard_dist, grouping = rok)
```

```{r}
anosim(jaccard_dist, grouping = zb)
```

```{r}
anosim(jaccard_dist, grouping = region)
```

## Permanova

```{r}
metadane <- data.frame(sample_data(phyloseq_rare))
```

```{r}
adonis(bray_dist ~ rok, data = metadane)$aov.tab
```

```{r}
adonis(bray_dist ~ zbiornik, data = metadane)$aov.tab
```

```{r}
adonis(bray_dist ~ region, data = metadane)$aov.tab
```

```{r}
adonis(unifrac_dist ~ rok, data = metadane)$aov.tab
```

```{r}
adonis(unifrac_dist ~ zbiornik, data = metadane)$aov.tab
```

```{r}
adonis(unifrac_dist ~ region, data = metadane)$aov.tab
```

```{r}
adonis(jaccard_dist ~ rok, data = metadane)$aov.tab
```

```{r}
adonis(jaccard_dist ~ zbiornik, data = metadane)$aov.tab
```

```{r}
adonis(jaccard_dist ~ region, data = metadane)$aov.tab
```

# Analiza składu taksonomicznego


```{r}
#png(file="../images/barplot.png", width=1500, height=800, res=100)
plot_bar(phyloseq_rare, fill = "Genus", x="rok") + geom_bar(stat="identity") + theme_bw() + facet_wrap("zbiornik", scales="free") + scale_fill_manual(values=c25) +ggtitle("Wykres słupkowy składu taksonomicznego")+ theme(plot.title = element_text(size = 20, face = "bold"), text = element_text(size=20), axis.text.x = element_text(angle=0, hjust=0.5))
#dev.off()
```

```{r}
#png(file="../images/heatmap.png", width=3000, height=4000, res=300)
edited = phyloseq_rare
tax_table(edited)[,"Species"] <- gsub("D_10__", "", tax_table(edited)[,"Species"])
plot_heatmap(edited, taxa.label="Species", low ="blue", high="red", na.value="white",taxa.order="Species")+facet_wrap("zbiornik", scales="free")+ggtitle("Mapa ciepła składu taksonomicznego")+ theme(plot.title = element_text(size = 20, face = "bold"), text = element_text(size=20), axis.text.x = element_text(angle=45, hjust=0.5))
#dev.off()
```


```{r}
#png(file="../images/drzewo_kropki.png", width=3000, height=4000, res=300)
plot_tree(phyloseq_rare, ladderize="left", color="zbiornik", shape = "rok", size="abundance", label.tips="Genus", text.size=2, base.spacing=0.04)+ggtitle("Drzewo z kropkami składu taksonomicznego")+ theme(plot.title = element_text(size = 20, face = "bold"), text = element_text(size=20))
#dev.off()
```




